ACORDAO-COMPLETO-2413335

ACÓRDÃO 2922/2020 ATA 41/2020 - PLENÁRIO

VISTOS, relatados e discutidos estes autos de pretensa denúncia sobre os supostos indícios de irregularidade na aplicação do art. 15 da Lei n.º 5.809, de 1972, ao dispor sobre o pagamento da "Gratificação no Exterior por Tempo de Serviço", diante do eventual prejuízo patrimonial aos auditores fiscais federais agropecuários integrantes da respectiva carreira em face da designação como adido agrícola junto às missões diplomáticas brasileiras;
	ACORDAM os Ministros do Tribunal de Contas da União, reunidos em Sessão do Plenário, ante as razões expostas pelo Relator, em:
	9.1. não conhecer da presente denúncia, por não atender aos requisitos de admissibilidade previstos no art. 235 do RITCU, diante dos elementos de convicção até aqui obtidos pelo TCU;
	9.2. retirar a chancela de sigilo sobre o presente processo;
	9.3. enviar a cópia deste Acórdão, com o Relatório e a Proposta de Deliberação, ao suposto denunciante, para ciência; 
	9.4. manter a efetiva salvaguarda do sigilo sobre a autoria da suposta denúncia diante da imprescindível segurança da sociedade junto à comunidade local, nos termos do atual art. 55 da Lei n.º 8.443, de 1992; e
9.5. arquivar o presente processo.

Denúncia sobre os supostos indícios de irregularidade na aplicação do art. 15 da Lei n.º 5.809, de 1972, que versaria sobre o pagamento de "Gratificação no Exterior por Tempo de Serviço", em face de eventual prejuízo patrimonial aos Auditores Fiscais Federais Agropecuários que ocupam a carreira pública de adido agrícola junto às missões diplomáticas brasileiras.

Ministério da Agricultura, Pecuária e Abastecimento (MAPA).

3. Denunciante: identidade preservada por força do art. 55, caput e § 3º, da Lei n.º 8.443, de 1992.

13.1. Ministros presentes: Ana Arraes (na Presidência), Walton Alencar Rodrigues, Benjamin Zymler, Augusto Nardes, Aroldo Cedraz e Raimundo Carreiro.
13.2. Ministros-Substitutos presentes: Augusto Sherman Cavalcanti, Marcos Bemquerer Costa e André Luís de Carvalho (Relator).

ANDRÉ DE CARVALHO

Trata-se de pretensa denúncia sobre os supostos indícios de irregularidade na aplicação do art. 15 da Lei n.º 5.809, de 1972, ao dispor sobre o pagamento da "Gratificação no Exterior por Tempo de Serviço", diante do eventual prejuízo patrimonial aos auditores fiscais federais agropecuários integrantes da respectiva carreira em face da designação como adido agrícola junto às missões diplomáticas brasileiras.
2.	Após a análise final do feito, o Chefe de Serviço Rodrigo Bento de Andrade lançou o seu parecer conclusivo à Peça 3, com a anuência do titular da Sefip (Peça 4) , nos seguintes termos:
	" (...) 2. Embora a peça inicial tenha sido denominada de 'Representação', a mesma foi recepcionada como denúncia, eis que o denunciante, por ser um sindicato, não está no rol de legitimados para oferecer representação (Regimento Interno do TCU - RITCU, art. 237) , contudo, consta do rol de legitimados para o oferecimento de denúncia, nos termos do art. 234 do Regimento Interno do TCU. 
	Histórico
	3.	Em síntese, a denúncia trata de suposta interpretação equivocada do art. 15 da Lei 5.809/72, que dispõe sobre o pagamento de Gratificação no Exterior por Tempo de Serviço, cujo valor é devido ao servidor em serviço no exterior (peça 1) . Conforme o denunciante, nova interpretação do dispositivo, proferida pela Nota Informativa nº 5627/201 6-MP do Órgão Central do SIPEC (peça 1, p.2) , seria errônea quanto ao cálculo da mencionada vantagem, por ter entendido ser devido os valores referentes somente ao tempo de serviço prestado pelo servidor no exterior, o que, segundo o denunciante, difere do art. 15 da Lei 5.809/72, o qual, de outro modo, prescreveria o pagamento da mencionada vantagem baseado no tempo total de serviço prestado à União.
	4.	Essa interpretação do Órgão Central do SIPEC traria prejuízos patrimoniais aos Auditores Fiscais Federais Agropecuários que ocupam a carreira pública de adido agrícola junto às missões diplomáticas brasileiras, considerando que o período de missão dos adidos agrícolas é de apenas dois anos consecutivos prorrogáveis, gerando um percentual de Gratificação no Exterior por Tempo de Serviço de somente 2% do salário. De outra maneira, a incidência dessa vantagem no tempo total de serviço que o servidor prestou à União, como assim quer o denunciante, confere, obviamente, a concessão ao agente público interessado de um percentual maior que os 2% acima mencionado, por abarcar todo o período de trabalho do servidor junto à União (peça 1, p. 3-6) .  
	Exame de admissibilidade
	5. A denúncia apresentada não deve ser admitida, haja vista não atender a um dos pressupostos normativos expostos no RITCU, considerando que a matéria apresentada, embora tenha sido encaminhada por legitimado constante do art. 234 do Regimento Interno do TCU (sindicato) , foge à competência do Tribunal (art. 235 c/c art. 237) , por abranger defesa de interesses subjetivos, conforme se verá. O exame de admissibilidade deve abordar, além da legitimidade do autor, a competência do Tribunal sobre o assunto, a suficiência dos indícios e a existência de interesse público no trato da suposta ilegalidade apontada (Resolução-TCU 259/2014, art. 103, § 1º) . 
	6.	A situação fática versa sobre eventual prejuízo a ser experimentado pelos Auditores Fiscais Federais Agropecuários que ocupam a carreira pública de adido agrícola junto às missões diplomáticas brasileiras, diante desta nova interpretação constante da Nota Informativa n.º 5627/2016-MP do Órgão Central do SIPEC. 
	7.	Assim, tem-se um típico caso de ofensa a um direito subjetivo do próprio servidor da carreira acima mencionada que, em face da novel interpretação administrativa do art. 15 da Lei 5.809/1972, será prejudicado financeiramente. Ocorre então que essa ofensa carreada aos autos, por caracterizar interesse subjetivo de integrantes de carreira pública específica, deve ser reparada nas cortes judiciais caso necessário, eis que o interesse público envolvido não é imediato, mas apenas mediato e indireto. Ademais, os indícios apresentados pelo denunciante, além de não evidenciarem uma conduta ilícita praticada pela Administração, não demonstram ainda, nem de forma reflexa, afetar o patrimônio público de molde a causar prejuízo ao erário, conforme preceitua o Acórdão 332/2016-TCU-Plenário, de relatoria do Exmo. Ministro Bruno Dantas.
	8.	Em síntese, tem-se que é o Poder Judiciário o destinatário de supostas ofensas aos direitos subjetivos patrimoniais dos interessados. Aos órgãos de controle compete exercer a fiscalização contábil, financeira, orçamentária, operacional e patrimonial da União e das entidades da Administração direta e indireta, quanto à legalidade, legitimidade, economicidade, aplicação das subvenções e renúncia de receitas (CF, art. 70, caput) .
	9.	Dessa maneira, impõe-se o não conhecimento da denúncia, bem como o arquivamento dos autos. 
	Conclusão
	10. Denúncia encaminhada em face de suposta irregularidade ocorrida em reavaliação da aplicação da Lei 5.809/72, feita pela Nota Informativa nº 5627/201 6-MP do Órgão Central do SIPEC, teria provocado divergências na interpretação do art. 15 dessa norma, que versa sobre o pagamento de Gratificação no Exterior por Tempo de Serviço, cujo valor é devido ao servidor em serviço no exterior. Essa nova interpretação da norma provocaria eventual redução do percentual dessa vantagem então percebida pelos Auditores Fiscais Federais Agropecuários que ocupam a carreira pública de adido agrícola junto às missões diplomáticas brasileiras, configurando assim defesa de interesse subjetivo daqueles que pertencem à mencionada carreira, inviabilizando dessa maneira a competência do TCU para apreciar a matéria, motivo pelo qual sugere-se o não conhecimento da denúncia e o seu subsequente arquivamento.
	Proposta de encaminhamento 
	11. Ante todo o exposto, submetem-se os autos à consideração superior, com as seguintes propostas:  
a) não conhecer da presente denúncia, pois não satisfeitos os requisitos de admissibilidade previstos no RITCU (art. 235) e na Resolução-TCU 259/2014 (art. 103, § 1º) , eis que presente defesa de direitos subjetivos, não subsistindo ainda interesse público direto e imediato, de molde a afastar a competência desta Corte de Contas sobre a matéria;  
b) encaminhar o acórdão que vier a ser proferido, acompanhado do voto e do relatório que o fundamentarem ao denunciante, com fulcro no art. 235, parágrafo único do RITCU c/c art. 105, parágrafo único da Resolução-TCU 259/2014;
c) levantar o sigilo que incide sobre as peças dos autos, nos termos dos arts. 104, § 1º, e 108 da Resolução-TCU 259/2014;
	d) determinar liminarmente o arquivamento do presente processo, com base na Resolução-TCU 259/2014 (art. 105, parágrafo único) ."
É o Relatório.

não há.

Não atuou.

DENÚNCIA. SUPOSTOS INDÍCIOS DE IRREGULARIDADE NA APLICAÇÃO DE NORMA LEGAL. INOBSERVÂNCIA DOS NECESSÁRIOS REQUISITOS DE ADMISSIBILIDADE. suposta ofensa a direito subjetivo dE servidor federal deveria ser reparada no âmbito do Poder Judiciário. NÃO CONHECIMENTO. COMUNICAÇÃO.

DENÚNCIA (DEN)

Secretaria de Fiscalização de Pessoal (Sefip).

Trata-se de pretensa denúncia sobre os supostos indícios de irregularidade na aplicação do art. 15 da Lei n.º 5.809, de 1972, ao dispor sobre o pagamento da "Gratificação no Exterior por Tempo de Serviço", diante do eventual prejuízo patrimonial aos auditores fiscais federais agropecuários integrantes da respectiva carreira em face da designação como adido agrícola junto às missões diplomáticas brasileiras.
2.	A suscitada denúncia não deve ser, preliminarmente, conhecida pelo TCU, já que não atenderia aos requisitos legais e regimentais de admissibilidade.
3.	O ora denunciante teria noticiado que a nova interpretação do aludido dispositivo legal, a partir da Nota Informativa n.º 5627/2016-MP do Órgão Central do Sistema de Pessoal Civil da Administração Federal (Sipec) , seria errônea sobre o cálculo da mencionada vantagem, em função de os valores somente serem devidos sobre o tempo de serviço prestado pelo servidor no exterior, ante a suposta dissonância com o art. 15 da Lei n.º 5.809, de 1972, já que, supostamente, fixaria o pagamento da referida vantagem sobre o tempo total de serviço prestado à União.
4.	O ora denunciante também teria apresentado a alegação de prejuízos patrimoniais aos aludidos servidores federais, já que o período de missão dos adidos agrícolas corresponderia a apenas dois anos consecutivos prorrogáveis, gerando o percentual de "Gratificação no Exterior por Tempo de Serviço" em somente 2% da remuneração, ao passo que a suposta incidência dessa vantagem sobre o tempo total de serviço prestado à União poderia resultar na concessão de maior percentual, ao abranger todo o período do servidor junto à União.	
5.	De todo modo, após a análise final do feito, a Sefip propôs o não conhecimento da presente denúncia, por não atender aos requisitos de admissibilidade, promovendo o subsequente arquivamento do presente processo.
6.	O TCU pode incorporar o parecer da unidade técnica a estas razões de decidir.
7.	A Sefip anotou que a suposta ofensa a direito subjetivo do servidor federal em determinada carreira, a partir da indicada interpretação do art. 15 da Lei n.º 5.809, de 1972, deveria ser reparada no âmbito do Poder Judiciário, e não pelo exercício do controle exteno financeiro junto ao TCU.
8.	Não fosse o bastante, a unidade técnica assinalou que, além de não evidenciarem a eventual irregularidade perpetrada pela administração pública, os supostos indícios apresentados pelo ora denunciante não demonstrariam, nem reflexamente, o eventual prejuízo ao erário, estando, assim, em descompasso com a jurisprudência do TCU a exemplo do Acórdão 332/2016-TCU-Plenário.
9.	Essa suposta denúncia não contaria, então, com os elementos necessários para fixar a competência do TCU, até porque não lhe caberia a eventual atuação em prol do mero interesse privado, devendo ser respeitados os princípios administrativos da indisponibilidade do interesse público e da supremacia do interesse público em sintonia com a jurisprudência do TCU, a exemplo dos Acórdãos 712/2012, 3.154/2019, do Plenário, dos Acórdão 7131/2018-TCU-Primeira Câmara, e dos Acórdãos 1.979/2007, 2.407/2015, da 2ª Câmara; sem prejuízo de o TCU assinalar, contudo, que a interpretação apresentada pela aludida Nota Informativa n.º 5627/2016-MP tenderia a ser a mais adequada.
10.	A suscitada denúncia pode ser apreciada, enfim, na presente sessão pública do Plenário do TCU, diante da necessidade de assegurar o pleno acesso à informação, sem prejudicar a intimidade dos eventuais interessados, ante a manutenção do subjacente sigilo em prol, apenas, das correspondentes peças processuais gravadas com essa chancela, nos termos dos arts. 53, §§ 3º e 4º, e 108, § 1º, da Lei n.º 8.443, de 1992, e, por analogia, do art. 93, IX, da CF88, mantendo, ainda, a efetiva salvaguarda do sigilo sobre a autoria da suposta denúncia diante da imprescindível segurança da sociedade junto à comunidade local, nos termos do atual art. 55 da Lei n.º 8.443, de 1992.
11.	Diante, portanto, dos elementos de convicção até aqui obtidos neste processo, o TCU não deve conhecer da presente denúncia, promovendo o subsequente arquivamento do presente processo.
Ante o exposto, pugno pela prolação do Acórdão ora submetido a este Colegiado. 
TCU, Sala das Sessões, em tagDataSessao.
Ministro-Substituto ANDRÉ LUÍS DE CARVALHO 
Relator